【裁判字號】    88,訴,2392
【裁判日期】    890413
【裁判案由】    分配表異議之訴
【裁判全文】
臺灣高雄地方法院民事判決  八十八年度訴字第二三九二號
    原      告  戊○○
    訴訟代理人  甲○○
    被      告  丁○○○
                大眾商業銀行股份有限公司
                              .
    法定代理人  丙○○      住.
    訴訟代理人  乙○○      住.
                張安鎮      住.
右當事人間分配表異議之訴事件，本院判決如左：
    主    文
原告之訴駁回。
訴訟費用由原告負擔。
    事    實
甲、原告方面：
一、聲明：求為判決（一）鈞院八十七年度執字第一五○七三號拍賣抵押物強制執行
    事件分配表所列，執行清償金額（拍賣）所得金額不動產新台幣（下同）三百八
    十一萬六千元欄，應分別記載拍賣抵押權部分金額為三百一十二萬七千元，增建
    部分為六十八萬九千元。（二）原告本票裁定債權一百二十萬元及自八十七年五
    月七日起至清償日止按年息百分之六清償之利息，應列於分配表內。（三）增建
    部分之六十八萬九千元應照普通債權分配受償。（四）訴訟費用由被告連帶負擔
    。
二、陳述：
（一）  鈞院八十七年度執字第一五○七三號執行強制執行拍賣抵押物事件，所查封
      之坐落高雄市○○區○○段五九二地號土地及其上建號一六五號即門牌號碼高
      雄市苓雅區○○○路一四○巷二五弄四三號加強磚造二層樓房屋暨同地號上未
      辦理所有權第一次登記建物（下簡稱系爭房地），業經鈞院拍賣，於民國八十
      八年七月七日製成分配表，惟拍賣公告第一、二項所載不動產為經抵押權設定
      ，為優先清償，拍賣公告第三項所載「同地號上未辦理所有權第一次登記建物
      建號一三八一號即同門牌同結構磚鐵造住宅、涼棚，一層二三．四○平方公尺
      、二層一○．二○平方公尺、頂層五九．八一平方公尺、夾層一三．三一平方
      公尺，共計一○六．七二平方公尺及附屬建物陽台一一．三三平方公尺所有權
      全部」（下簡稱增建部分）不動產為非經抵押權設定登記，係普通債權，拍賣
      所得款項，即非抵押權債權優先受償範圍，應於分配表內分別列載。被告大眾
      銀行對於拍賣公告第一、二項不動產，雖有第一順位抵押權，惟對於非抵押權
      設定之不動產，則無優先受清償之權，惟鈞院上開強制執行分配，將拍賣公告
      第一、二、三項拍得款合併計算，由被告大眾銀行為全部優先受償，依法不合
      ，原告為併案之票款債權人，自得就拍賣公告第三項不動產拍賣金額受清償。
（二）原告以本票裁定參與分配，該票款之債權額一百二十萬元及自八十七年五月七
      日起至清償日止，按月息百分之六計算之利息，應於分配表上記載，惟分配表
      上未予記載，自應補載。
（三）系爭房屋現場大門鎖住，無法進入室內，增建部分是獨立建物，有獨立出入口
      ，增建部分非從物。
三、證據：提出本院八十七年執字第一五○七三號拍賣不動產附表影本一份、強制執
    行金額計算書分配表影本一份、戶籍謄本一份、本院第五次公開拍賣附表影本一
    份、本院八十八年票字第一九三六號本票民事裁定影本一份、本院民事執行處通
    知一份、照片五幀、土地及建物登記謄本影本一份為證，並請求勘驗現場及向高
    雄市政府工務局建管處調取建築設計資料。
乙、被告方面：被告劉黃閨金經合法通知未於言詞辯論期日到場，亦未提出書狀作何
    聲明或陳述，被告大眾商業銀行股份有限公司（下簡大眾商業銀行）之聲明及陳
    述如下：
一、聲明：求為駁回原告之訴。訴訟費用由原告負擔。
二、陳述：鈞院八十七年執字第一五○七三號拍賣公告第三項所載之不動產，並無獨
    立之出入口，需從主建物進入，或為拍賣公告第一、二項之內含建物（如夾層）
    ，一樓前面之涼棚為雨遮，為輔助原建物之功能，無獨立之使用性，應視為主建
    物之從物，依民法第六十八條規定，主物之處分及於從物，故拍賣公告附表編號
    三之部分應認為是從物，又依民法第八百六十二條規定，抵押權效力及於從物，
    原分配表製作並無不當，蓋原告之本票債權是普通債權，被告之抵押權自應優先
    於原告之普通債權。
三、證據：提出鑑估報告書一份、劉黃閨金書立之同意書一份、臺灣嘉義地方法院八
    十七年簡上字第八七號民事判決影本一份為證。
丙、本院依職權調取本院八十七年度執字第一五○七三號卷宗，並依原告聲請勘驗現
    場並製作勘驗筆錄，及向高雄市政府工務局函調系爭房地建造申請圖及完工資料
    料。
    理    由
甲、程序方面：
    本件被告劉黃閨金經合法通知，未於言詞辯論期日到場，核無民事訴訟法第三百
    八十六條各款所列情形，爰依原告聲請，由其一造辯論而為判決。
乙、得心證之理由：
一、本件原告主張：鈞院八十七年度執字第一五○七三號強制執行拍賣抵押物事件，
    業已製成分配表，惟拍賣公告第一、二項所載不動產為經抵押權設定，為優先清
    償，拍賣公告第三項所載「同地號上未辦理所有權第一次登記建物建號一三八一
    號即同門牌同結構磚鐵造住宅、涼棚，一層二三．四○平方公尺、二層一○．二
    ○平方公尺、頂層五九．八一平方公尺、夾層一三．三一平方公尺，共計一○六
    ．七二平方公尺及附屬建物陽台一一．三三平方公尺所有權全部」不動產，係增
    建部分，有獨立出入口，為非經抵押權設定登記，係普通債權，拍賣所得款項，
    即非抵押權債權優先受償範圍，應於分配表內分別列載。被告大眾銀行對於拍賣
    公告第一、二項不動產，雖有第一順位抵押權，惟對於非抵押權設定之不動產，
    則無優先受清償之權，惟鈞院上開強制執行分配，將拍賣公告第一、二、三項拍
    得款合併計算，由被告大眾銀行為全部優先受償，依法不合，原告為併案之票款
    債權人，自得就拍賣公告第三項不動產拍賣金額受清償。又原告以本票裁定參與
    分配，該票款之債權額一百二十萬元及自八十七年五月七日起至清償日止，按月
    息百分之六計算之利息，應於分配表上記載，惟分配表上未予記載，自應補載等
    語。
二、被告大眾商業銀行則以：本院八十七年執字第一五○七三號拍賣公告第三項所載
    之不動產，並無獨立之出入口，需從主建物進入，或為拍賣公告第一、二項之內
    含建物（如夾層），一樓前面之涼棚為雨遮，為輔助原建物之功能，無獨立之使
    用性，應視為主建物之從物，依民法第六十八條規定，主物之處分及於從物，故
    拍賣公告附表編號三之部分應認為是從物，又依民法第八百六十二條規定，抵押
    權效力及於從物，原分配表製作並無不當，蓋原告之本票債權是普通債權，被告
    之抵押權自應優先於原告之普通債權等語置辯。
三、本件原告主張本院八十七年度執字第一五○七三號拍賣抵押物事件就系爭房地查
    封拍賣，該拍賣不動產附表編號三之建物係未辦理所有權第一次建物登記，本院
    於八十八年七月七日就系爭房地拍賣所得製作強制執行金額計算書分配表，記載
    拍賣所得金額三百八十一萬六千元，被告大眾商業銀行為第一順位抵押權，原告
    為第二順位抵押權，又原告曾以票款債權額一百二十萬元及自八十七年五月七日
    起至清償日止按年息百分之六計算之利息參與分配之事實，業經其提出本院八十
    七年執字第一五○七三號拍賣不動產附表影本一份、強制執行金額計算書分配表
    影本一份、戶籍謄本一份、本院第五次公開拍賣附表影本一份、本院八十八年票
    字第一九三六號本票民事裁定影本一份、本院民事執行處通知一份為證，且為被
    告大眾商業銀行所不爭執，復經本院依職權調閱本院八十七年執字第一五○七三
    號拍賣抵押物執行卷、八十八年執字第一五四三二號清償票款案卷查核無誤，原
    告主張自堪信為真實。是以本件所應審究者，為上開未保存登記之建物，是否應
    認為抵押物之從物，或為附屬物而無使用上及結構上之獨立經濟價值，應為抵押
    權效力所及。
四、按「抵押權之效力，及於抵押物之從物與從權利」，民法第八百六十二條第一項
    定有明文。經查，系爭增建部分為被告劉黃閨金於被告大眾商業銀行設定第一順
    位抵押權前所增建，其中一層二三．四○平方公尺、二層十．二○平方公尺、頂
    層五九．八一平方公尺、夾層十三．三一平方公尺、陽台一一．三三平方公尺，
    有拍賣公告及被告大眾商業銀行提出被告劉黃閨金書立之同意書附卷可稽，而經
    本院會同原告及被告大眾商業銀行現場勘驗，因按門鈴無人回應，門外有鐵門關
    住無法進入，惟從外觀正面看為三層建物，一樓圍牆上有鐵皮搭建之雨棚，鐵皮
    下方有鐵門，兩側圍牆上有鐵欄杆圍住，整個將屋內鎖住，鐵門以內有鋁門，現
    場鋁門打開，從外往內看，有一小的隔板，大概占客廳寬度的四分之三，即原告
    所呈相片Ｂ部分，隔板旁有一通道，通道後方，因無法看清後方，無法確知通到
    何處，三樓部分上面有搭設鐵皮屋，搭設鐵皮屋部分從正面看沒有對外獨立之通
    道，從該系爭房地往右側走到門牌號碼三十三號旁，有一條小通道（介於三十三
    號與三十一號間，即相片Ｅ部分），約一個手臂寬，通道上有一些堆置的花及雜
    物，再轉到三十三號正後方有一個手臂距離，有其他住戶搭設竹竿及種植花草，
    在通往四十三號圍牆後方之通道上有水溝，水溝兩側長雜草，非一般之道路，無
    法順利行走，須踏過水溝旁的雜草，且不容易行走，系爭房地（即四十三號）後
    方圍牆內空地，內有雜草及樹，圍牆後方有一紅色鐵門（即相片Ｄ），因通道有
    被擋住無法進入看鐵門能否打開，在圍牆內一樓主建物後方有突出的部分，該突
    出部分有排氣管，三樓頂有搭設鐵皮屋，三樓鐵皮屋無直接對外之通道，由三樓
    到三樓鐵皮屋在主建物內有一樓梯，如相片Ｃ等情，業經本院勘驗屬實，製有勘
    驗筆錄附卷可稽，是就增建部分之二層、頂層、夾層及陽台部分，並無獨立對外
    通行之樓梯或出入道路，非通過原建物房屋內部，無法與外界交通，是該部分之
    增建，僅係增加原建物之經濟效用，並無獨立之經濟價值，至於一樓之增建部分
    係在原主建物之後方，雖在主建物後方有一圍牆，圍牆後方有一紅色鐵門，可透
    過一條約一個手臂寬、長有雜草、設有水溝之小通道對外通行，惟該小通道已長
    滿雜草、被堆置雜物，行走已甚不易，已如前述，是該一樓後方之增建部分是否
    有對外之獨立道路已堪質疑，況觀之八十七年執字第一五○七三號卷內鑑估報告
    書所附之高雄市政府地政處新興地政事務所建物測量成果圖，增建部分僅佔該五
    九二地號土地之部分，參以系爭五九二地號土地面積為一二○．六三平方公尺，
    一樓主建物部分為五三．四四平方公尺，足見增建部分以外之土地為空地，且為
    原買賣系爭五九二地號土地時就已存在，故該一樓後方之增建部分為原建物圍牆
    內連接主建物所搭建，該一樓後方圍牆上之鐵門係為原主建物之後門，非該一樓
    後方增建部分之獨立對外通道，另參酌一樓後方之增建部分設置有排氣管等情，
    亦足認一樓之增建部分係為輔助原主建物之經濟價值，並無使用上及結構上之獨
    立性。綜上，系爭未辦保存登記建物與原建物結成一體，無從與原建物分離而單
    獨使用，自僅有輔助原建物之經濟目的，並與之相互為用，在客觀上其所具有之
    功能，應居於從屬之關係，為原建物之附屬建物，被告大眾商業銀行雖認該增建
    部分為從物，惟該增建部分並無使用上及構造上之獨立性，已如前述，是該增建
    部分僅與原有建物作為一體使用，自不得獨立為物權之客體，原有建築物所有權
    範圍因而擴張，以原有建築物為擔保之抵押權範圍亦因而擴張。系爭增建部分既
    屬於各該層樓原保存登記建物之附屬建物，依前開規定，即為被告大眾商業銀行
    抵押權效力所及，執行法院將其拍賣所得價金分配予被告大眾商業銀行優先受償
    ，自無不合。原告認該增建部分之拍賣所得價金六十八萬九千元非抵押權效力所
    及，請求依普通債權分配受償，為無理由，應予駁回。至於原告請求將其票款債
    權一百二十萬元及自八十七年五月七日起至清償日止按年息百分之六計算之利息
    列於分配表部分，因系爭房地拍賣所得價金三百八十一萬六千元尚不足清償第一
    順位抵押權人即被告大眾商業銀行之債權原本五百三十萬五千八百一十五元，且
    該增建部分拍賣所得價金亦為抵押權效力所及，非普通債權分配受償範圍，原告
    之票款普通債權自無從自該增建部分拍賣所得價金分配受償，故縱分配表未列載
    原告之票款債權，對於原告權利亦不生影響，自無權利保護之必要。是原告請求
    將其上開票款債權列於分配表內，自無理由，應予駁回。
五、本件判決之基礎已臻明確，兩造其餘攻擊防禦方法及舉證，於判決之結果無影響
    ，毋庸一一論列，併此敘明。
丙、結論：原告之訴為無理由，依民事訴訟法第三百八十五條第一項前段、第七十八
    條，判決如主文。
中      華      民      國    八十九    年      四      月      十三    日
                              臺灣高雄地方法院民事第一庭
~B法      官  黃蕙芳
右為正本係照原本作成。
如不服本判決，應於送達後廿日內，向本院提出上訴狀並表明上訴理由，如於本
判決宣示後送達前提起上訴者，應於判決送達後十日內補提上訴理由書（須附繕本）。
中      華      民      國    八十九    年      四      月      十三    日
~B法院書記官  倪金漢


司法院資訊處製作；財團法人民間司法改革基金會備份。
